臺灣臺南地方法院刑事判決　　　　　　　　96年度訴字第49號
公　訴　人　臺灣臺南地方法院檢察署檢察官
被　　　告　丙○○
選任辯護人　林瑞成律師
上列被告因偽證等案件，經檢察官提起公訴（九十五年度偵字第
一六三０七號），本院判決如下：
    主  文
丙○○無罪。
    理  由
一、公訴意旨以：丙○○明知以其為發票人之支票二紙（付款人
    均為臺南市農會和順分部、票號分別為FA0000000、FA00000
    00號、面額依序為新台幣3萬、2萬元、發票日依序為：民國
    93年9月9日、93年9月13日，以下簡稱系爭二紙支票），係
    因其積欠其女甲○○新台幣72萬元，乃於93年5月間，在其
    前開住處，交予其女甲○○供作部分清償使用，實際並未遺
    失。詎其竟基於意圖使他人受刑事處分之犯意，於93年5月
    14日，未指定犯人，以上開支票業於93年5月5日，在其前開
    住處遭竊為由，至臺南市農會和順分部申請掛失止付，同時
    填具遺失票據申報書，藉以報請警察機關協助偵查竊盜等罪
    嫌。嗣甲○○於93年7月9、10日，分別持系爭二紙支票向友
    人王重昇調借現金五萬元，嗣經王重昇借用伊父王頭所有臺
    灣企銀仁德分行帳號00000000000號帳戶託收後，乃為警查
    獲，經臺南市警察局第三分局員警傳訊上開支票相關人等到
    案說明時，丙○○明知上情，竟意圖使甲○○受刑事處分，
    而於製作警詢筆錄時表示對甲○○提出竊盜告訴，致使上開
    分局以甲○○涉犯竊盜等罪嫌為由報告本署偵辦，嗣經本署
    檢察官及臺灣臺南地方法院法官分別於93年11月25日、95
    年6月26日傳訊丙○○到庭說明，並均以證人身分，要求其
    於供前具結且應據實陳述，詎其竟基於偽證之犯意，就案情
    有重要關係之事項（即上開支票是否遺失？是否為其交予甲
    ○○、是否為甲○○竊取上開支票等節），均為虛偽之陳述
    而略稱：其沒有交給甲○○上開支票，甲○○要拿上開支票
    並沒有向其告知，其係於5月13日在房間抽屜的上開支票遺
    失，才去農會申報支票遭竊云云。嗣經臺灣臺南地方法院審
    理時，始悉上情。因認丙○○所為，涉犯刑法第171條第1項
    未指定犯人之誣告罪嫌、同法第169條第1項指定犯人之誣告
    罪嫌及同法第168條之偽證罪嫌。
二、本件公訴人認被告涉犯前開誣告、偽證等罪嫌，無非以：
    被告以上開二紙支票遭竊為由，為掛失止付之事實，有卷
      附臺灣票據交換所93年9月23日台票南市止第1168號函（
      附票據掛失止付通知書、遺失票據申報書、掛失止付票據
      提示人資料查報表、退票理由單、上開二紙支票影本等）
      在卷可稽。
    被告為前開掛失止付，暨申告甲○○涉嫌竊盜等事實，有
      被告丙○○於臺南市警察局第三分局警詢時及偵查中之供
      述可按。
    被告丙○○於前開偵、審中，於供前具結之情形下，證稱
      略以：其沒有交給甲○○上開支票，甲○○要拿上開支票
      並沒有向其告知，其係於5月13日在房間抽屜的上開支票
      遺失，才去農會申報支票遭竊云云等內容，有被告在93年
      度偵字第11782號卷附之被告93年11月25日偵訊筆錄及證
      人結文、臺灣臺南地方法院94年度訴字第77號卷附之被告
      95年6月26日審判筆錄及證人結文可參。
    被告明知上開支票二紙係其本人交予甲○○抵償部分欠款
      ，暨被告因而涉嫌誣告、偽證之事實，有證人甲○○、許
      必達於偵查中，暨渠等於臺灣臺南地方法院95年6月26日
      審判中所為供、證述。
    被告上開涉嫌偽證之事實，本院94年度訴字第77號刑事判
      決乙份可證。
三、按犯罪事實，應依證據認定之，無證據不得認定其犯罪事實
    ；又不能證明被告犯罪者，應諭知無罪之判決，刑事訴訟法
    第154條第2項、第301條第1項分別定有明文。次按事實之認
    定，應憑證據，如未能發現相當證據，或證據不足以證明，
    自不能以推測或擬制之方法，為裁判基礎；認定不利於被告
    之事實，須依積極證據，苟積極證據不足為不利於被告之事
    實認定時，即應為有利於被告之認定，更不必有何有利之證
    據；又認定犯罪事實所憑之證據，雖不以直接證據為限，間
    接證據亦包括在內；然而無論直接或間接證據，其為訴訟上
    之證明，須於通常一般之人均不致有所懷疑，而得確信其為
    真實之程度者，始得據為有罪之認定。最高法院40年台上字
    第86號、30年上字第816號、76年台上字第4986號分別著有
    判例可資參照。再按刑法誣告罪之成立，以犯人明知所訴虛
    偽為構成要件，若輕信傳說懷疑誤告，縱令所告不實，因其
    缺乏誣告故意，仍難使負刑責，且若誤認有此事實，或以為
    有此嫌疑，亦不得遽指為誣告。最高法院20年上字第253號
    、第717號判例參照。
四、訊據被告堅決否認有誣告、偽證等犯行，辯稱：伊家中支票
    均係伊夫乙○在使用，伊未曾經手過，系爭二紙支票伊未交
    付與女兒甲○○，在發現遺失後辦理掛失前曾問過甲○○是
    否拿走支票，甲○○說沒有，伊才與夫婿乙○去辦理掛失。
    後因系爭二紙支票遭人提示（因掛失而未兌現）後，伊知悉
    支票背面有甲○○背書，伊認為是甲○○簽發，才對甲○○
    提出竊盜告訴等語。經查：
（一）被告丙○○對於在93年5月14日以遭竊為由，向臺南市農
      會和順分部申報系爭二紙支票遺失；於93年10月28日在警
      察局提出甲○○竊盜系爭二紙支票之告訴；於93年11月25
      日另案偵查中、95年6月26日本院另案審理中曾具結證述
      伊未曾交付本件系爭二紙支票與甲○○等事實，均不爭執
      。依前揭判例所示，本件如欲論究被告誣告、偽證等刑責
      ，必須有足夠之證據可以認定被告確實將系爭二紙支票交
      付與甲○○，事後明知甲○○並無偷竊系爭二紙支票，竟
      以遭竊為由掛失，而有未指定犯人誣告之犯行、誣指甲○
      ○竊取支票之誣告犯行、及明知就案情有重要關係事項─
      交付系爭二紙支票與甲○○，具結後故為不實陳述（未曾
      交付支票與甲○○）之偽證犯行。如無足夠證據證明系爭
      二紙支票係被告交付與甲○○，被告出於懷疑或誤會，認
      為系爭二紙支票係甲○○拿走，而辦理掛失、提出竊盜告
      訴，以及在偵審中證稱未曾交付支票與甲○○等行為，依
      前揭判例所示，即難論以誣告刑責，且其所述亦無法證明
      係虛偽不實，亦難論以偽證罪責，合先敘明。
（二）本院審理時，被告之夫，甲○○之父─乙○於96年4月25
      日到場證稱：「（支票遺失是誰發現的？）我」、「（警
      卷第11頁報案的資料是誰寫的？）丙○○簽名蓋章，其餘
      資料我念給警員寫的」、「（你太太（即被告）有無使用
      過支票？）從來沒有使用過，他自己從來沒有開過支票，
      也沒有跟我說要開支票給別人」、「（你發現支票不見，
      你是叫你太太問甲○○或是你本人問的？）我叫我太太問
      的，我本人沒有問。我太太後來跟我說甲○○說沒有拿。
      辦理掛失後甲○○回來家裡，我有問她『支票還剩下幾張
      』，她說『兩張』，我有跟她說支票已經掛失，但之後仍
      有人提示支票兌領」、「（地下錢莊何時跟你要錢？）掛
      失後大約半年，錢莊開始找我要錢」、「錢莊向你要錢時
      ，有無向你說錢是你女兒借的？）有，但是因為票是我的
      ，所以向我要錢」、「地下錢莊向你要錢，錢莊有無提示
      支票給你看，支票上面有無蓋章？）有，每張都蓋我太太
      丙○○的印鑑章」、「（總共幾張？）大約十幾張，我都
      有拿給甲○○，代表我已經幫她處理好了，甲○○都把它
      撕破」、「（你前後還地下錢莊多少錢？）打折後大約
      115萬元，另外我女婿還有一條45萬元的債務，我親家打
      電話希望我先幫他償還，日後我女兒夫婦再分期償還」、
      「（五萬元的支票還有無其他支票提示？）有，還有一張
      二萬元、一張三萬元的支票，我有跑去農會看，筆跡不是
      我的」、「（筆跡是誰的？）我從筆跡可以認出是我女兒
      甲○○的」、「你為何可以認出是的筆跡？）因為如果是
      我我都寫一萬元『正』，但是甲○○都寫一萬元『整』」
      ，核與甲○○同日到場證述：「（你剛才陳述支票給你，
      你母親害怕你父親會知道拿支票給你？）雖然是我母親的
      存戶，但是都是我父親在生意上使用」、「（你母親開給
      你的支票本，都是你母親或你父親在保管？）父親」、「
      （你母親支票的印章，是你母親或是父親在保管？）父親
      ，平常我母親要使用都是偷拿的」、「（地下錢莊有無跟
      你要錢？）有，因為我利息付不出來」、「（你為何會向
      地下錢莊借錢？）我母親有時候會跟我借錢，但是我自己
      需要用錢，去跟她拿都沒有錢，有時候需要急用就跟地下
      錢莊借一點」、「（是否你去向地下錢莊借錢？）是」、
      「（誰去還錢？）後來地下錢莊有找到我父親那邊去，所
      以我父親幫我處這些債務，以抵償之前我母親借的」內容
      相合，乙○證述本件系爭二紙支票遺失後約半年，地下錢
      莊因甲○○的債務開始找伊要債，而地下錢莊向伊要債時
      稱渠等手中的支票是甲○○交付，卻都蓋有其太太即被告
      之印鑑章，甲○○亦不否認曾向地下錢莊借錢，且事後由
      其父親即乙○代為償還。本院認為乙○與被告及甲○○，
      一為夫妻至愛，一為血脈至親，實難偏坦。其為人夫，為
      人父，面對妻子與女兒及龐大的債務，事後又是由其出面
      解決，對於本件案情親身經歷，其證述本案相關情節，應
      較真實可採。本件系爭二紙支票遺失後約半年，開始有地
      下錢莊拿曾經遺失的支票找被告夫妻要債，地下錢莊表示
      債務係甲○○積欠，甲○○亦坦承曾向地下借錢，則被告
      及乙○據此推認本件系爭二紙支票係甲○○取走，應屬合
      理推論，並非無端憑空捏造。
（三）本件系爭二紙支票遺失日期為93年5月5日，在93年5月14
      日才辦理掛失止付，此經被告及乙○陳述明確，復有票據
      掛失止付通知書在卷可按。系爭二紙支票於掛失後四個月
      即93年9月13日票載到期日經人提示後退票，有退票理由
      單、支票影本（其中面額二萬元的支票，票背有甲○○背
      書）及掛失止付票據提示人資料查報表等在卷可稽。被告
      辦理掛失後五個月於93年10月28日在台南市警察局第三分
      局第二次警詢筆錄時才對甲○○提出竊盜告訴，有該警詢
      筆錄在卷可參。被告於本院審理時稱，因支票退票後，看
      到票背有甲○○背書，才確定偷支票者係甲○○，對照前
      揭掛失、退票及提出告訴的時間順序，被告辯稱因為退票
      後看到甲○○在遺失支票背面背書，才認定支票係甲○○
      竊取，即非無據。
（四）甲○○雖證稱系爭二紙支票係其母即被告在其父所營之一
      樓店面內交付，交付時並無人在場，惟當日係甲○○之夫
      許必達載甲○○前往，許必達知道甲○○當日係去向被告
      拿支票，但沒有進去，甲○○拿到支票後，在車上許必達
      即看到本件系爭二紙支票，詳本院96年4月25日審判筆錄
      第6頁。惟許必達關於是否曾與其妻甲○○一同前往被告
      處拿取本件系爭二紙支票，於另案（本院94年度訴字第77
      號，下均稱另案）95年6月26日作證時，證稱：是許必達
      叫甲○○去向被告拿的，但是許必達並沒有一起去拿，詳
      該日審判筆錄第14.15頁。本件主要爭點，系爭二紙支票
      是否被告交付甲○○一點，除甲○○一再宣稱係被告交付
      與伊外，並無其他可資補強證據，即甲○○之夫許必達就
      是否曾陪甲○○一同前往向被告拿取系爭二紙支票一節，
      甲○○在本院之證述，即與其夫許必達在另案證述內容相
      違，甲○○之說詞是否可採，顯有可疑，本件系爭二紙支
      票是否確被告交付甲○○，實非無疑！
五、綜上所述，甲○○確曾持本件系爭二紙支票向他人週轉現金
    使用，並在支票背面簽名背書。雖甲○○一再指稱系爭二紙
    支票係其母即本件被告交付與伊，惟除其指訴外，並無其他
    積極證據可供佐認。被告甲○○間雖係母女，惟二人間確有
    債務糾紛，被告因參與六合彩向其女甲○○借款，甲○○經
    濟狀況亦不佳，在本件案發之後約半年，亦曾因向地下錢莊
    借錢，遭地下錢莊催討債務無著，進而向其父乙○追討債務
    ，後由乙○代甲○○出面清債務。被告積欠甲○○債務之事
    實，本院另案固可推認甲○○無因此偽造有價證券之必要，
    就甲○○被訴偽造有價證券部分判處甲○○無罪。惟關於系
    爭二紙支票是否確係被告交付甲○○一節，除甲○○之指訴
    外，尚須其他積極明確證據可認定時，方可追究被告此部分
    刑責。惟本件被告涉案之前提事實─被告有無交付系爭二紙
    支票與甲○○，除甲○○之指訴外，並無明確證據可供認定
    ，且關於取得支票當日，甲○○之夫許必達有無陪同甲○○
    一同前往被告處拿一節，甲○○與其夫許必達證述大相逕庭
    ，甲○○指系爭二紙支票係其母即被告交付，實難遽採。而
    被告關於掛失、退票通知後，透過甲○○在支票背面之背書
    才認定係甲○○竊取本件遺失之支票等辯解，均無何違背常
    理之處，參諸其夫乙○到場之證述，更可認被告認為系爭二
    紙支票係甲○○取走，並非無端捏造，主觀上更無明知為不
    實事項故為不實證述之偽證情事。本件不能證明被告犯罪，
    揆諸首揭說明，應為無罪之諭知。
據上論斷，應依刑事訴訟法第三百零一條第一項，判決如主文。
中　　華　　民　　國　　96　　年　　7 　　月　　 4　  日
　　　　　　刑事第十三庭  審判長法　官  陳振謙
                                法  官  鍾邦久
                                法  官  蔡直青
以上正本證明與原本無異。
如不服本判決應於送達後10日內向本院提出上訴狀，並應敘述具
體理由。如未敘述上訴理由者，應於上訴期間屆滿後20日內向本
院補提理由書。
　　　　　　　　　　　　　　　　書記官　黃雅雲
中　　華　　民　　國　　96　　年　　7 　　月　　 4　  日
